行　政　法　院　判　決　　　　　　　　　　　　　　八十七年度判字第二四四號
　　原　　　告　甲○○
　　被　　　告　南投縣稅捐稽徵處
右當事人間因土地增值稅事件，原告不服財政部中華民國八十六年九月一日台財訴第
000000000號再訴願決定，提起行政訴訟。本院判決如左︰
　　主  文
原告之訴駁回。
　　事  實
緣原告於民國八十三年十二月三日因買賣取得坐落南投縣埔里鎮○○段八－三六地號
農業用地乙筆，並申經核准依土地稅法第三十九條之二第一項規定免徵土地增值稅在
案，嗣經被告所屬埔里分處於八十四年十一月二十五日派員會同農業及地政機關人員
辦理農地免徵土地增值稅之清查，赴現場勘查時，查獲系爭農地於完成移轉登記後，
其農用培育房空未使用，有「免徵土地增值稅之農業用地定期實地查核清單」及照片
等資料附原處分卷可稽，被告於八十五年二月五日再會同農業及地政機關人員複勘時
，原告雖已移入廢香菇包，惟經農業主管機關會勘人員簽明「不能認定有農業上設施
」，被告以原告無土地稅法第二十二條之一但書規定之各項原因，而閒置不用，違章
事證明確，乃依土地稅法第五十五條之二第一項第二款規定按原免徵土地增值稅新台
幣（以下同）一、○九○、八六八元，科處兩倍之罰鍰計二、一八一、七○○元（計
至百元止）。原告不服，申經復查結果，未獲變更，循序提起訴願、再訴願，遞遭決
定駁回，遂提起行政訴訟。茲摘兩造訴辯意旨如次：
原告起訴意旨及補充理由略謂：一、系爭土地，經過二年後被告始以「原免繳土地增
值稅額二倍之罰鍰為合法」，對原告為處罰，不察原免繳土地增值稅登記完畢原因，
其處分自有違誤，倘予罰鍰被告應負賠償完全責任。二、訴願及再訴願決定，未為調
查追究其罰鍰責任，決定書內隻字不提，被告之違誤，其決定侵害原告權益，自無可
維持。三、被告明知，先同意免繳土地增值稅，合乎規定，免繳土地增值稅，賣主享
有免負擔登記完畢，嗣後原告（即買主）負擔二倍罰鍰，在法治國家，尚難謂為適法
。四、經會同勘驗重要機關之埔里鎮公所證明書，證明「並無變更作非農業之用」、
「以核與本案查核違紀內容無」，再訴願決定之理由，認為應罰鍰為正當者，實乃
濫用職權不顧人民法益，助紂為虐，無法無天，依法殊無可維持。五、系爭土地原告
確無變更任何使用，且拆除地上物原建物以農業用香菇寮繼續使用之事實被曲解，逕
行閒置不用者違章，其認事用法似嫌圖利國庫且與事實不相符，其決定自無可維持。
六、依土地登記簿謄本所載：(一)、地目旱農牧用地。(二)取得所有權順序(1)曹秀珍於五
十四年八月十一日以買賣取得所有權，地上已有房屋，有房屋相片及里長證明書可資
證明。(2)八十一年三月二十五日登記與陳淑華等之其順序均以免繳增值稅之認定登記
完畢。(3)原處分之查核准許第一、二順位登記完畢未發見閒置不用之理。(4)原告按其
現狀，仍同先位准許以免徵增值稅登記完畢，豈有嗣後以閒置不用之勘查，未核對前
段准許資料，編造原告之違章，實感心痛。七、依現有香菇寮相片二張及埔里鎮公所
證明書一紙等影本，足資證明：(一)未變更使用，仍以香菇寮之生產香菇之農業使用。
(二)埔里公所證明書，其三「．．．經實地會勘後，確實作農業用地使用，被告認定事
實顯然有誤。八、綜上所述，敬祈賜判將一再訴願決定及原處分均撤銷等語。
被告答辯意旨略謂︰本案原告於八十三年十二月十二日因買賣取得坐落南投縣埔里鎮
○○段第八－三六號農地，並申准依土地稅法第三十九條之二第一項規定免徵土地增
值稅在案，嗣經被告所屬埔里分處於八十四年十一月二十五日派員會同農業及地政機
關人員辦理農地免徵土地增值稅之清查，赴現場勘察時，查獲系爭農地於完成移轉登
記後，其農用培育房空未使用，有「免徵土地增值稅之農業用地定期實地查核清單」
及照片附卷可稽。原告雖於八十四年十二月十四日及八十五年一月二十一日提出申辯
，稱系爭土地之寮舍係以鐵皮、竹木所築之農用培育房，地層亦為泥土，其已於八十
四年十二月二十一日種租香菇包，而花卉須待三、四月才能種植等語。惟據被告所屬
埔里分處再次於八十五年二月五日派員會同農業及地政機關人員辦理複勘結果，原告
僅於寮舍內移入廢香菇包，且經農業主管機關人員簽明「不能認定有農業上設施」，
並認定系爭土地原告無土地稅法第二十二條之一但書規定之各項原因，而閒置不用，
乃據以按原免徵土地增值稅額一、○九○、八六八元，科處兩倍罰鍰計二、一八一、
七○○元（計至百元），揆諸土地稅法第三十九條之二第一項、第五十五條之二第一
項規定，洵無不合。二、至原告於踐行救濟時提示南投縣埔里鎮公所證明書，其內容
為「並無變更作非農業之用」，核與本案查獲系爭土地原告「無土地稅法第二十二條
之一但書規定之各項原因，而閒置不用」之違章內容無，所訴理由應無足採。三、
基上論結，本件原告之訴，顯無理由，敬請判決駁回等語。
    理  由
按「農業用地在依法作農業使用時，移轉與自行耕作之農民繼續耕作者，免徵土地增
值稅。」、「依第三十九條之二第一項取得之農業用地，取得者於完成移轉登記後，
有左列不繼續耕作情形之一者，處以原免徵土地增值稅額二倍之罰鍰，其金額不得少
於取得時申報移轉現值百分之二：一、再移轉與非自行耕作農民。二、非依第二十二
條之一規定之各項原因，閒置不用者。三、非依法令變更為非農業用地使用者。」分
別為土地稅法第三十九條之二第一項及同法第五十五條之二第一項所明定。又「初勘
與複勘之使用情形不一致，於複勘時雖已變更回復作農業使用，惟其對於初勘時以採
證未作農業使用之事實應無法改變，及查獲違章案件申請複勘時，仍以查獲時取證資
料為準。」亦經台灣省稅務局八十二年二月十一日稅二字第八二一三六七九號函釋有
案。查本件原告於八十三年十二月三日因依土地稅法第三十九條之二第一項規定因買
賣取得坐落南投縣埔里鎮○○段八－三六地號農業用地乙筆，並申經核准免徵土地增
值稅額一、○九○、八六八元有案，嗣經被告所屬埔里分處於八十四年十一月二十五
日派員會同農業及地政機關人員辦理農地免徵土地增值稅之清查，赴現場勘查時，查
獲系爭農地於完成移轉登記後，其農用培育房空未使用，有「免徵土地增值稅之農業
用地定期實地查核清單」及照片等資料附原處分卷可稽，原告雖於八十四年十二月十
四日及八十五年一月二十一日提出申辯稱系爭農地上之寮舍係以鐵皮、竹木所築之低
層農用培育房，地層亦為泥土，其已於八十四年十二月二十日種植香姑包，而花卉須
待三、四月才能種植等語，惟據被告所屬埔里分處再次於八十五年二月五日派員會同
農業及地政機關人員辦理複勘結果，原告僅於寮舍內擺放廢香菇包，且經農業主管機
關勘查人員簽明「不能認定為農業設施」，認定系爭農地無土地稅法第二十二條之一
但書規定之各項原因，而閒置不用，乃據以按原免徵土地增值稅額科處兩倍之罰鍰計
二、一八一、七○○元（計至百元止）。復查時，被告以原告取得系爭農地後，未繼
續作農業使用，而閒置不用，此有被告會同農業及地政機關人員兩次實地查核清單及
現場照片附原處分卷可稽，違章事證明確，原核定據以科處原免徵土地增值稅額兩倍
之罰鍰計二、一八一、七○○元，揆諸首揭規定，洵無不合，遂駁回其復查之申請。
一再訴願決定，遞予維持，均無違誤。原告仍不服，循序提起行政訴訟，而為如前揭
事實欄所載之主張。惟查：一、原告之前手曹秀珍、陳淑華，先後於五十四年八月十
一日、八十一年四月二日取得系爭土地時，縱仍依土地稅法第三十九條之二第一項規
定免徵土地增值稅，惟彼等於登記完畢後，是否有閒置不用情事，並無具體事證，且
未被被告查獲，原告於八十三年十二月三日因買賣取得系爭土地後，既經被告查獲有
閒置不用情事，被告乃依首揭規定，予以科罰，並無不合。此與其前手之取得系爭土
地有無類似情形，不生影響，原告執此以為指摘，並無可取。二、原告於訴願期間提
出埔里鎮公所證明書，依證明書所載略謂：系爭土地一筆，經實地會勘後確實作農業
之用，並無變更做非農業之用云云。然查本案原處分係認定系爭土地原告無土地稅法
第二十二條之一但書規定之各項原因，而閒置不用，核與本案查獲違規內容無，自
難據為免罰之依據。從而，原告之上開主張，顯不足採。綜上所述，本件原處分及一
再訴願決定，俱無違誤。原告起訴意旨，執詞指摘，經核非有理由，應予駁回。
據上論結，本件原告之訴為無理由，爰依行政訴訟法第二十六條後段，判決如主文。
中    華    民    國     八十七      年      二      月      二十       日
                    行 政 法 院 第 五 庭
                                審 判 長 評  事      葉  振  權
                                         評  事      藍  獻  林
                                         評  事      沈  水  元
                                         評  事      林  清  祥
                                         評  事      劉  鑫  楨
右  正  本  證  明  與  原  本  無  異
                                         法院書記官  陳  佩  玲
中    華    民    國     八十七      年      二      月      二十       日
